【裁判字號】    99,訴,200
【裁判日期】    990615
【裁判案由】    妨害性自主罪
【裁判全文】
臺灣臺中地方法院刑事判決               99年度訴字第200號
公  訴  人  臺灣臺中地方法院檢察署檢察官
被      告  00000000甲.
指定辯護人  本院公設辯護人戊○○  
上列被告因妨害性自主罪案件，經檢察官提起公訴（98年度偵字
第15990、18801號），本院判決如下：
    主    文
甲男無罪。
    理    由
一、公訴意旨略以：被告甲男與未滿14歲之乙○（代號00000000
    、民國89年7月生、真實姓名年籍詳真實姓名對照表）係父
    子，為家庭暴力防治法第3條第3款規定之家庭成員。被告於
    98年5月20日下午5時許，基於強制性交之犯意，在其位於○
    ○縣○○市之住處客廳內，向乙○稱:「來!來!來!含我的藍
    鳥」（臺語發音）等語，要求乙○為其口交生殖器。惟乙○
    不從，被告竟違反乙○之意願，自己半躺在客廳沙發上，強
    拉乙○的手，並將乙○的頭夾在其2隻大腿中間，讓乙○無
    法逃離，並著手打開褲子欲掏出生殖器時，為從房間出來之
    乙○之母親丙○(代號00000000A，真實姓名年籍詳真實姓名
    年籍對照表)當場發現。丙○非常生氣，馬上打被告之大腿
    並用力將被告之雙腳撥開，並叫乙○去寫功課。丙○責罵被
    告稱:「你怎麼可以對乙○做這種事，你還是人嗎?」等語，
    被告沒有任何反應逕離開現場。嗣因丙○於98 年5月底某日
    ，遭被告實施家庭暴力行為而於98年6月初撥打113婦幼專線
    求助，並將其遭家庭暴力行為及乙○所發生之上開情事告知
    社工，經社工通報警方而查知本件。因認被告所為，係犯刑
    法第222條第2項、第1項之加重強制性交未遂罪嫌等語。
二、按犯罪事實應依證據認定之，無證據不得認定犯罪事實；不
    能證明被告犯罪者，應諭知無罪之判決，刑事訴訟法第 154
    條第2項、第301條第1 項分別定有明文。且事實之認定應憑
    證據，如未能發現相當證據，或證據不足以證明，自不能以
    推測或擬制之方法，為裁判之基礎。認定不利於被告之事實
    ，需依積極證據，茍積極證據不足為不利於被告事實之認定
    時，即應為有利於被告之認定，更不必有何有利之證據。又
    刑事訴訟上證明之資料，無論其為直接證據或間接證據，均
    須達於通常一般人均不致於有所懷疑，而得確信其為真實之
    程度，始得據為有罪之認定，若其關於被告是否犯罪之證明
    未能達此程度，而有合理性懷疑之存在，致使無從形成有罪
    之確信，根據「罪證有疑，利於被告」之證據法則，即不得
    遽為不利被告之認定，其以情況證據（即間接證據）斷罪時
    ，尤須基於該證據在直接關係上所可證明之他項情況事實，
    本乎推理作用足以確證被告有罪，方為合法，不得徒憑主觀
    上之推想，將一般經驗上有利被告之其他合理情況逕予排除
    （最高法院76年臺上字第4986號、32年度上字67號判例意旨
    參照）。另按「告訴人之告訴，係以使被告受刑事追訴為目
    的，其指訴是否與事實相符，仍應調查其他證據，以資審認
    ，即須藉由補強證據之存在，以增強或擔保告訴人陳述之證
    明力，必被害人所述被害情形，無瑕疵可擊，且就其他方面
    調查，又與事實相符，始足據為有罪判決之基礎（最高法院
    87年度臺上字第2176號、81年度臺上字第3539號判決意旨參
    照）。又按證人係指在他人之訴訟案件中，陳述自己所見所
    聞具體事實之人，為證據之一種。被害人之陳述，有單純到
    庭陳述意見者（刑事訴訟法第248 條之1 、第271 條第2 項
    ），有就與待證事實有重要關係之親身知覺、體驗事實為陳
    述者。最高法院93年臺上字第6578號判例：「被害人乃被告
    以外之人，本質上屬於證人，其陳述被害經過，亦應依人證
    之法定偵查、審判程序具結，方得作為證據」。旨在闡述被
    害人就與待證事實有關之被害經過所親自聞見之具體事實為
    陳述，亦應踐行刑事訴訟法第158 條之3 之規定，使其以證
    人身分具結，其陳述（證言）始為合法之證據資料，係屬證
    據能力之條件。然被害人之為證人，與通常一般第三人之為
    證人不同。被害人就被害經過所為之陳述，其目的在於使被
    告受刑事訴追處罰，與被告處於絕對相反之立場，其陳述或
    不免渲染、誇大。是被害人縱立於證人地位具結而為指證、
    陳述，其供述證據之證明力仍較與被告無利害關係之一般證
    人之陳述為薄弱。從而，被害人就被害經過之陳述，除須無
    瑕疵可指，且須就其他方面調查又與事實相符，亦即仍應調
    查其他補強證據以擔保其指證、陳述確有相當之真實性，而
    為通常一般人均不致有所懷疑者，始得採為論罪科刑之依據
    ，非謂被害人已踐行人證之調查程序，即得棄置其他補強證
    據不論，逕以其指證、陳述作為有罪判決之唯一證據。」（
    最高法院95年度臺上字第6017號判決可資參照）。
三、公訴人認被告甲男涉有前開罪嫌，無非係以：(1)證人即被害
    人乙○之指證，及證人丙○之證述為其論據。然經訊之被告
    甲男於本院審理中固坦承其係證人乙○之父不諱，然堅決否
    認有對乙○為加重強制性交未遂之情事，辯稱：伊是與乙○
    在沙發上玩，丙○的重點是要跟伊離婚，她說如果伊跟她離
    婚，她就會撤銷告訴等語。經查：
（一）程序事項：
  １、按因職務或業務知悉或持有性侵害被害人姓名、出生年月
      日、住居所及其他足資識別其身分之資料者，除法律另有
      規定外，應予保密。行政機關、司法機關及軍法機關所製
      作必須公示之文書，不得揭露被害人之姓名、出生年月日
      、住居所及其他足資識別被害人身分之資訊，性侵害犯罪
      防治法第12條第1 、2 項定有明文。依前揭規定，本案判
      決書於犯罪事實欄及理由欄內關於被害人乙○、乙之父甲
      男、乙○之母丙○之姓名僅分別記載乙○、甲男、丙○等
      代號（真實姓名、年籍資料均詳卷），先予說明。
  ２、按現行刑事訴訟法為保障被告之反對詰問權，排除具有虛
      偽危險性之傳聞證據，以求實體真實之發見，於該法第15
      9條第1 項明定被告以外之人於審判外之言詞或書面陳述
     ，除法律有規定者外，不得作為證據。而刑事訴訟法第159
     條之1 至159 條之4 有傳聞法則之例外規定，且被告以外
     之人於審判外之陳述，雖不符前4 條之規定，而經當事人
     於審判程序同意作為證據，法院審酌該言詞陳述或書面陳
     述作成時之情況，認為適當者，亦得為證據；當事人、代
     理人或辯護人於法院調查證據時，知有第159 條第1 項不
     得為證據之情形，而未於言詞辯論終結前聲明異議者，視
     為有前項之同意，刑事訴訟法第159 條之5 定有明文。查
     檢察官、被告及其之辯護人於本院審理時，既對於下列被
     告以外之人於審判外之陳述均不爭執其證據能力，本院審
     酌該等陳述作成當時，並無受不當外力干涉之情事，復為
     本院事實認定之重要依據，認為以之作為本案之證據均屬
     適當，故依刑事訴訟法第159 條之5 規定，均具有證據能
     力。
（二）實體部分
  １、被告與被害人乙○係父子關係，與告訴人丙○原係夫妻關
      係，於案發前均同住在○○縣○○市住處，於98年5月20
      日下午5、6時許，渠等全家4人均在上開住處一節，為被
      告所不否認，並據證人乙○、丙○證述在卷，堪信為真實
      。
  ２、被告對證人即被害人乙○強制性交未遂之經過，雖據證人
      於98年6 月10日警詢時證述：「（問：爸爸是否有叫你
      幫忙摸他的小鳥《指生殖器》? ）沒有。（問：爸爸是否
      有叫你含他的小鳥? ）有。（問：爸爸總共叫他含的他小
      鳥幾次?）我三年級那一次媽媽有看到，在客廳的沙發上
      ，以前的我忘了。（問：媽媽看到的那一次日期為何?）
      是星期幾?你是否記得?）我不記得了，那天是我放學回來
      家裡了，是傍晚的時候。（問：當你和爸爸在家時，爸爸
      會要求他對他含小鳥嗎?）爸爸會脫光衣服叫我含他的藍
      鳥（臺語）。（問：爸爸叫你含他的藍鳥這件事，你
      有告訴媽媽嗎? ）有，在媽媽撞見那一次，媽媽問我，我
      才說出來，之前沒有對媽媽說過。（問：爸爸叫你含他的
      藍鳥時，你會說不要嗎？）我會說不要。（問：爸爸叫你
      含他的藍鳥時，他會抓住你的手或強迫你嗎？）他會強迫
      拉住我的手，還會用他的腿夾住我的頭讓我不能跑，也曾
      經用手壓住我的頭去含他的藍鳥等語（見警卷第3甲4 頁）
      。同日偵訊時證述：（問：是否知道男生尿尿的地方怎
      麼說？）小鳥。（有無看過爸爸的小鳥？）有。（問：你
      為何看過爸爸的小鳥？）我去洗澡的時候，爸爸有時候會
      和我一起洗澡，所以我看過他的小鳥。（問：是否會在不
      是洗澡的時候，看到爸爸的小鳥？）有時候在客廳時也會
      看到。因為爸爸有時會全身都沒有穿衣服，有時會打開褲
      子摸他的小鳥。（問：爸爸有無叫你摸過他的小鳥？）沒
      有。（問：你有無碰過爸爸的小鳥？）有。」、「（問：
      爸爸何時開始叫你用嘴巴含他的小鳥？）三年級下學期的
      時候，也就是寒假過了以後開學以後的事…。（問：最後
      一次幫爸爸含小鳥是何時？）98年5 月20日。」、「（問
      ：當時的情形為何? ）媽媽當時在房間睡覺，爸爸強迫拉
      我的手要我含他的小鳥，我說不要，媽媽在房間聽到了，
      就打開房門，就看到了。（問：當天你有無含到爸爸的小
      鳥? ）沒有。我不要含，爸爸把我的頭夾在他的大腿中間
      ，那時爸爸有穿褲子，我頭被夾在他大腿中間時，他褲子
      是穿著的，當時他要脫褲子時，我媽媽剛好出來救我。當
      天我還沒有含過爸爸的小鳥，媽媽就出來救我了。98年5
      月20日最後一次爸爸要你含小鳥那天，他全身有無穿衣服
      ? ）有，他那時衣服及褲子都還沒有脫。（問：5 月20日
      當天你爸爸有和你說什麼? ）爸爸說『來來來，含我的藍
      鳥』。（問：你爸爸從第一次到最後一次《5 月20日》總
      共叫你含他的小鳥幾次? ）5 月20日那是第一次。」、「
      （問：有無將爸爸的小鳥放到嘴巴裡面過? ）沒有。」、
      「（問：5 月20日那一天，爸爸要你含他小鳥時，你上半
      身有無穿衣服? ）有。（問：你爸爸有無曾經衣服脫光光
      ，叫你含他的小鳥? ）沒有。但是他有曾經衣服脫光光過
      。（問：爸有無曾經衣服脫光光，把你的頭夾在他的大腿
      中間? ）沒有。」等語（見98年度他字第2814號卷第15甲1
      8 頁）。然證人乙○關於案發當天，被告是否是脫光衣服
      ，及是否脫光衣服情況下用腿夾住證人乙○，於同日之2
      次訊時中，先後所述有明顯不同，而依證人乙○證述之情
      節，被告若係強迫要乙○口交，乙○應對當時有無看見被
      告之生殖器一情印象深刻，則被告究竟有無著衣或裸體，
      會影響乙○是否看見被告之生殖器，則當時被告究竟有無
      裸體一節之重要事項，為互相矛盾之證述，已存有重大之
      瑕庛。參以證人乙○案發時為9 歲，有真實姓名年籍對照
      表附卷可稽，其年紀甚幼，對於事件之描繪雖有可能不周
      延，或記憶較模糊而有細節不完全之陳述，但關於其遭被
      告性侵害之時，被告究竟是裸體或有著衣、褲，以一個9
      歲已就讀國小三年級孩童之記憶，應能清楚記憶，況且其
      對於自己案發當時上半身未穿衣服之證述，與證人丙○之
      證述相同（詳後述），而其於同日就被告案發當時否裸體
      一節，卻為前後不同之描述，且其偵訊中之證述，復與證
      人丙○之證述相佐（詳後述），是證人乙○所之證述，無
      法逕為不利於被告之證明。
  ３、再證人即告訴人丙○就其目擊發現被告對證人乙○強制性
      交未遂之經過，固亦據其於98年6 月10日警詢時證述：
      「（問：你是於何時發現你二兒子遭你先生性侵害？）時
      間、地點為何？請詳述）我在98年5 月20日下午5 、6 點
      時撞見，當時我從房間午睡起床，走出我房間，我看見的
      情景是我先生全身赤裸躺在客廳的長條沙發上，並雙腳打
      開，而我小兒子《上半身脫光衣服，下半身著長褲》跪在
      沙發前，小兒子的頭被我先生的大腿緊夾著，小兒子的面
      朝向我先生的生殖器官，我當時還有聽到我先生用臺語說
      ：『快快! 快點! 幫我含一下』，當時我很生氣，我用力
      撥開我先生的雙腿，並用力打我先生的大腿，我當面直接
      叫我小兒子快去寫功課，接著我向我先生說：你怎麼可以
      對小孩做證種事，你還是人嗎? 當時，我先生沒有任何反
      應，我逕走到廚房內…。」等語（見警卷第8甲9 頁）。
      98年6 月10日偵訊時證述：「（問：98年5 月20日下午5
      、6 時，你當時看到何情況? ）我當時人在房間睡覺，我
      聽到甲男、乙○在客廳講話及電視聲…，我輕輕打開房門
      ，因為我不想讓他們聽到，打開之後看到先生半躺在沙發
      上背對著我，當時他身上脫光，小孩是跪著，小孩是上面
      沒有穿，下面穿長褲，甲男的腳是開著的，夾著小孩子的
      頭，小孩子的眼睛看下面，好像有點不好意思，甲男的手
      捉自己的小鳥，當時他不是勃起狀態，他用臺語說『快點
      快點，你含一下』，小子眼睛看下面，有點不好意思，不
      出聲。我出來沒有馬上罵，我把甲男的腳撥開，叫乙○去
      寫功課，我跟甲男說你怎麼可以對小孩子做這種事，你還
      是人嗎? 甲男沒有回答，也沒有任何表情，之後我走到廚
      房…。」等語（見98年度他字第2814號卷第18甲19 頁）。
      99年5 月25日本院審理時證述：「（問：98年5 月20日
      下午那一天發生的經過？）我記得是下午5 點左右，那天
      好像是星期日，被告之前常常跟小兒子在玩，有些語言曖
      昧，聽起來怪怪的，我有注意被告有無跟小兒子進一步關
      係，我是大夜班，睡白天，我有跟二個兒子說睡覺不要吵
      我，那天5 點多的時候我聽到被告在跟小孩子在玩，那時
      候我想說要不要起來處理他們的行為，當時我沒有聽到什
      麼，我只聽到他們在外面在玩，我聽聽看他們在玩什麼，
      我有聽到被告跟我兒子說來含、來含（臺語），我立刻打
      開門，發現被告沒有穿衣服，躺在沙發上，雙腿夾著我小
      兒子的頭，我對我前夫說你還是人嗎（臺語），我走到廚
      房…等語」（見本院卷第26頁背面）。但其於警偵訊中，
      就案發當天被告是否全身脫光衣服，與證人乙○於偵訊中
      之證述不符，且證人乙○於警偵訊中從未曾提及被告有手
      握生殖器之情形，甚至於偵訊中復證述被告當時有穿褲子
      ，則被告如何以手握住自己生殖器？是證人乙○與丙○之
      證詞間存有明顯之矛盾。參以證人丙○係有相當社會經歷
      之成年人，其於警詢中就被告以手捉自己生殖器之重要事
      項，竟隻字未提，是證人丙○關於被告全身赤裸，甚至以
      自己之手捉住生殖器之狀況下，欲對證人乙○進行強制性
      交之證詞是否屬實，亦非無疑。
  ４、又參以上開證人丙○證述被告對證人乙○強制性交未遂之
      場所在上址住處客廳，且其在房間內聽見被告與證人乙○
      在客廳玩之聲音後，即打開房間察看客廳乙節觀之，客廳
      裡發生何事，在房間的人均能立即查知，倘被告有意性侵
      害證人乙○，應選在隱蔽之地點，豈有可能於證人丙○或
      其他家人隨時可能出現之地點為之，況以證人丙○所言聽
      聞被告向證人乙○稱：「快點快點，幫我含一下」後，即
      走至客廳，而被告係背對著丙○，一開始並沒有發現丙○
      已往客廳移動，在被告有可能不知證人丙○已來到客廳，
      則依當時被告、證人乙○及丙○所處之空間狀態，被告在
      客廳之所作所為，既有可能隨時遭證人丙○發覺，而證人
      丙○亦可能在被告亳未察覺之情況下來到客廳，在此情形
      下，被告需隨時擔心證人丙○來到客廳，豈有可能在這種
      犯行隨時被窺見之情形下，在客廳對證人乙○為性侵害行
      為之理。參以被告與證人丙○間長期感情不佳，並且當時
      已處分房狀態一情，業據證人丙○證述在卷（見警卷第7
      頁），參以證人乙○於警詢中證述：爸爸會買餅乾或臭臭
      鍋給我們吃，但不讓媽媽吃，他會罵媽媽三字經等語（見
      警卷第4甲5 頁），可知被告與證人丙○間確處於長期感情
      不佳之情況，其二人復於本案發生後離婚一節，亦為被告
      與證人丙○所不否認，是被告所辯證人丙○提出本件告訴
      之目的與離婚有關並非無據，是證人丙○之前揭證詞是否
      屬實，其憑信性益見不足，且與常情相悖，亦無法採為不
      利於被告之認定。
  ５、綜上所述，證人乙○及證人丙○之證述有諸多瑕疵，實難
      採信，故被告是否有以非法之手段性侵害乙○未遂，已非
      全然無疑。又本件檢察官所提出之證據，既無法為被告有
      罪之積極證明，其指出證明之方法，亦無從說服法院形成
      被告有罪之心證。此外，本院復查無其他積極確切證據，
      足認被告有何檢察官所指強制性交之犯行，揆諸首揭說明
      ，應為被告無罪判決之諭知。
據上論斷，應依刑事訴訟法第301 條第1 項，判決如主文。
本案經檢察官丁○○到庭執行職務。
中    華    民    國    99    年    6     月    15    日
                  刑事第十庭  審判長法  官  施慶鴻
                                    法  官  簡婉倫
                                    法  官  莊秋燕 
以上正本證明與原本無異。
如不服本判決應於收受判決後10日內向本院提出上訴書狀，並應
敘述具體理由；其未敘述上訴理由者，應於上訴期間屆滿後20日
內向本院補提理由書（均須按他造當事人之人數附繕本）「切勿
逕送上級法院」。
                                    書記官  楊賀傑
中    華    民    國    99    年    6     月    15    日

司法院資訊處製作；財團法人民間司法改革基金會備份。
